臺灣士林地方法院刑事判決　　　　　　　95年度訴字第1271號
公　訴　人　臺灣士林地方法院檢察署檢察官
被　　　告　乙○○
　　　　　　　　　　　樓
上列被告因違反稅捐稽徵法案件，經檢察官提起公訴（95年度偵
字第10361 號），因被告於本院準備程序中為有罪之陳述，經本
院合議庭裁定以簡式審判程序審理，本院判決如下：
    主  文
乙○○連續行使從事業務之人，明知為不實之事項，而登載於其
業務上作成之文書，足以生損害於公眾及他人，處有期徒刑伍月
，如易科罰金以銀元佰元即新臺幣玖佰元折算壹日，減為有期
徒刑貳月又拾伍日，如易科罰金以銀元佰元即新臺幣玖佰元折
算壹日；又商業負責人為納稅義務人以不正當方法逃漏稅捐，處
有期徒刑肆月，如易科罰金以銀元佰元即新臺幣玖佰元折算壹
日，減為有期徒刑貳月，如易科罰金以銀元佰元即新臺幣玖佰
元折算壹日；又商業負責人為納稅義務人以不正當方法逃漏稅捐
，處有期徒刑月，如易科罰金以銀元佰元即新臺幣玖佰元折
算壹日，減為有期徒刑壹月又拾伍日，如易科罰金以銀元佰元
即新臺幣玖佰元折算壹日。應執行有期徒刑拾月，如易科罰金以
銀元佰元即新臺幣玖佰元折算壹日，減為應執行有期徒刑伍月
，如易科罰金以銀元佰元即新臺幣玖佰元折算壹日。
    事實及理由
一、本件被告所犯非死刑、無期徒刑或最輕本刑有期徒刑三年以
    上之罪，亦非高等法院管轄第一審案件，且於準備程序進行
    中，被告先就被訴事實為有罪之陳述，經告知被告簡式審判
    程序之旨，並聽取檢察官、被告之意見後，本院合議庭裁定
    由受命法官進行簡式審判程序，是本件之證據調查，依刑事
    訴訟法第273 條之2 規定，不受同法第159 條第1 項、第16
    1 條之2 、第161 條之3 、第163 條之1 及第164 條至第17
    0 條規定之限制，合先敘明。
二、本件犯罪事實如下：乙○○係設於臺北縣淡水鎮○○路○ 段
    46巷13弄3 號3 樓納稅義務人「六福企業社」之負責人，且
    為從事業務之人，負有據實製作薪資所得扣繳暨免扣繳憑單
    之義務。其明知甲○○、何守義、施純城等人於民國90年間
    ，及甲○○於91年間均未在六福企業社任職，亦未曾領取薪
    資，竟基於業務上登載不實之概括犯意，利用不知情之會計
    人員，連續於91年1 月底某日及92年1 月底某日（依所得稅
    法第92條第1 項之規定：第88條各類所得稅款之扣繳義務人
    ，應於每年一月底前將上一年內扣繳各納稅義務人之稅款數
    額，開具扣繳憑單，彙報稽徵機關查核），在其業務上作成
    之「90年度各類所得扣繳暨免扣繳憑單」（下稱90年度扣繳
    憑單）上，虛偽登載甲○○、何守義、施純城於90年間在六
    福企業社任職，薪資所得各計為新臺幣（下同）35萬元、35
    萬元、18萬元，在業務上作成之「91年度各類所得扣繳暨免
    扣繳憑單」（下稱91年度扣繳憑單）上，虛偽登載甲○○於
    91年度亦在六福企業社任職，薪資所得計為15萬元之不實事
    項，並連續於91年及92年之2 月20日至3 月底間之某日（依
    所得稅法第71條規定：納稅義務人應於每年2 月20日起至3
    月底止，填具結算申報書，向該管稽徵機關申報），持該不
    實之扣繳憑單委由不知情之會計人員據以製作該企業社90年
    度、91年度營利事業所得稅結算申報書後，持向財政部臺灣
    省北區國稅局申報該企業社90年度、91年度之營利事業所得
    稅而行使之，致納稅義務人六福企業社以此不正當方法，分
    別逃漏90年度營利事業所得稅12萬8,147 元及91年度營利事
    業所得稅3 萬7,255 元，足生損害於甲○○、何守義、施純
    城及稅捐稽徵機關課稅之正確性。
三、本件證據部分除引用如附件檢察官起訴書之記載外，並有被
    告乙○○於本院準備程序之自白為證。
四、按被告行為後，刑法業於94年2 月2 日修正公布，並於95年
    7 月1 日起施行，應依修正後刑法第2 條第1 項之準據法規
    定，為「從舊從輕」之比較，且比較新舊法時，應就罪刑有
    關之共犯、未遂犯、想像競合犯、牽連犯、連續犯、結合犯
    ，以及累犯加重、自首減輕暨其他法定加減原因（如身分加
    減）與加減例等一切情形，綜其全部罪刑之結果而為比較後
    ，再適用有利於行為人之法律處斷，而不得一部割裂分別適
    用不同之新舊法（最高法院95年度第8 次刑事庭會議決議參
    照）。本院依修正後刑法第2 條第1 項規定，綜合比較刑法
    修法關於本案適用之相關規定，詳如附表所示。
五、按營利事業填報「各類所得扣繳暨免扣繳憑單」，乃附隨其
    業務而製作，為業務上所掌文書，此種扣繳憑單內容如有不
    實，而足生損害於公眾及他人，即係犯業務上登載不實文書
    之罪名（最高法院70年9 月21日第九次刑事庭會議決議可資
    參照）；又各類所得扣繳暨免扣繳憑單係由扣繳義務人依所
    得稅法第92條規定所製作之單據，為業務上製作之文書。而
    商業會計法第15條所規定之商業會計憑證分「原始憑證」與
    「記帳憑證」二類；所謂「原始憑證」，係指證明交易事項
    發生之經過，而為造具記帳憑證所根據之憑證；而「記帳憑
    證」，則指證明處理會計事項人員之責任，而為記帳所根據
    之憑證。至於所得稅之扣繳義務人依所得稅法規定填發之免
    扣繳憑單或扣繳憑單，旨在使稅捐稽徵機關蒐集及掌握課稅
    資料，以利稅捐之核課。是員工薪資扣繳暨免扣繳憑單，僅
    係證明全年度支付員工薪資及代為扣繳綜合所得稅之情形，
    為徵、繳雙方課徵與申報綜合所得稅之依據，其既非造具記
    帳憑證所根據之憑證，亦非證明處理會計事項人員之責任而
    為記帳所根據之憑證，自難認屬商業會計法第15條第1 款所
    規定之會計憑證，最高法院91年度臺上字第1828號、第2137
    號著有判決可資參照。是核被告乙○○所為，係犯刑法第21
    6 條、第215 條之行使業務上登載不實文書罪及稅捐稽徵法
    第47條第3 款、第41條之商業負責人為納稅義務人以不正當
    方法為商業逃漏稅捐罪。又被告上開業務登載不實文書之低
    度行為，均為行使之高度行為所吸收，不另論罪；又其利用
    不知情之會計人員填製不實之扣繳憑單及持該不實扣繳憑單
    申報稅捐之行為，均屬間接正犯。而其於每年1 度之營利事
    業所得稅申報作業中，接連2 年2 次行使業務登載不實文書
    之犯行，時間鄰接，方法相同，所犯為構成要件相同之罪名
    ，顯係基於概括犯意而為之，為連續犯，應依修正前刑法第
    56條之規定論以一罪，並加重其刑。次按，商業登記法規定
    之商業負責人，於其經營之行號逃漏稅捐時，依稅捐稽徵法
    第47條第3 款規定，固得科處徒刑之刑罰，惟此係將納稅義
    務人之商業之負責人，基於刑事政策之考量，於其應處徒刑
    之範圍，轉嫁於商業負責人，於此情形而受罰之商業負責人
    ，乃屬於「代罰」之受罰主體，其非逃漏稅捐之納稅義務人
    ，與商業負責人本身為犯罪主體所犯其他罪名間，不具牽連
    犯關係，是被告所犯上開行使業務登載不實文書罪，及因納
    稅義務人2 次逃漏稅捐而代受罰，所構成商業負責人為納稅
    義務人以不正當方法為商業逃漏稅捐罪，此3 罪間犯意各別
    ，行為互殊，應予分論併罰。爰審酌被告以前述不正當方式
    申報稅捐，足生損害於該遭虛報薪資所得之個人及稅捐稽徵
    機關審核稅額之正確性，所虛報薪資及使六福企業社在90、
    91 年 度各逃漏營利事業所得稅捐之金額，然其於犯後尚能
    坦承犯行，態度良好，及其品行、犯罪動機、目的、手段等
    一切情狀，就所犯3 罪，分別量處如主文所示之刑，並依修
    正前刑法第51條第5 款規定，定其應執行刑。另按修正前刑
    法第41條第1 項及修正前罰金罰鍰提高標準條例第2 條之規
    定，應以銀元300 元即新臺幣900 元折算1 日，且依修正前
    刑法第41條第2 項：「併合處罰之數罪，均有前項情形，其
    應執行之刑逾6 個月者，亦同」；但依修正後刑法第41條第
    1 項前段（原罰金罰鍰提高標準條例第2 條已同時刪除）之
    規定，則應以新臺幣1,000 元、2,000 元或3,000 元折算1
    日，且修正後刑法第41條第2 項規定：「前項規定於數罪併
    罰，其應執行之刑未逾6 月者，亦適用之」，依此反面解釋
    ，若應執行之刑逾6 個月者，即不得易科罰金。經比較新舊
    法關於易科罰金要件及折算標準適用之結果，修正後之規定
    並非有利於行為人，依刑法第2 條第1 項前段規定，應依修
    正前刑法第41條第1 項前段、第2 項，及修正刪除前罰金罰
    鍰提高標準條例第2 條之規定，就被告所犯3 罪量處之刑及
    所定應執行刑，分別諭知易科罰金之折算標準。
六、查本案被告犯罪時間均在96年4 月24日以前，其所犯之罪，
    皆符合中華民國96年罪犯減刑條例有關減刑之規定，爰依該
    條例第2 條第1 項第3 款之規定，就被告所犯各罪減其刑期
    二分之一，並依同條例第10條第2 項規定，另定減刑後應執
    行之刑。再被告所犯為最重本刑5 年以下有期徒刑以下刑之
    罪，依中華民國96年罪犯減刑條例規定減為6 月以下有期徒
    刑，爰併依該條例第9 條規定，就各罪減刑及減刑後所定應
    執行之刑，諭知易科罰金之折算標準。
據上論斷，應依刑事訴訟法第273 條之1 第1 項、第299 條第1
項前段、第310 條之2 、第454 條第2 項，稅捐稽徵法第47條第
3 款、第41條，刑法第11條前段、第2 條第1 項、第216 條、第
215 條，修正前刑法第56條、第41條第1 項前段、第2 項、第51
條第5 款，刑法施行法第1 條之1 ，修正刪除前罰金罰鍰提高標
準條例第2 條，中華民國96年罪犯減刑條例第2 條第1 項第3 款
、第7條、第9條、第10條第2項，判決如主文。
如不服本判決，應於判決送達後10日內，向本院提出上訴狀。
本案經檢察官曾勁元到庭執行職務。
中　　華　　民　　國　　96　　年　　7 　　月　　31　　日
                  刑事第四庭法  官  梁哲瑋
以上正本證明與原本無異。
                            書記官  陳玉瓊
中　　華　　民　　國　　96　　年　　8 　　月　　13　　日
附表（修正後刑法下稱新法，修正前刑法下稱舊法）：
┌──┬───────────┬───────────┬──────┬─────────┐
│編號│     新法規定         │      舊法規定        │個別比較結果│    理由及根據    │
├──┼───────────┼───────────┼──────┼─────────┤
│ 一 │刑法第215條           │刑法第215條           │刑法第215 條│1.新法第33條第5款 │
│    │從事業務之人，明知為不│同左                  │條文本身未作│  規定罰金刑為新臺│
│    │實之事項，而登載於其業│                      │修正        │  幣1,000 元以上，│
│    │務上作成之文書，足以生│                      │            │  以百元計算之，新│
│    │損害於公眾或他人者，處│                      │            │  法施行後，應依新│
│    │3 年以下有期徒刑、拘役│                      │            │  法第2條 第1 項之│
│    │或500元以下罰金。     │                      │            │  規定，適用最有利│
│    │                      │                      │            │  於行為人之法律。│
│    │稅捐稽徵法第41條      │稅捐稽徵法第41條      │稅捐稽徵法第│2.刑法第215 條之罰│
│    │納稅義務人以詐術或其他│同左                  │41條條文本身│  金刑，依舊法之規│
│    │不正當方法逃漏稅捐者，│                      │未作修正    │  定，為銀元5,000 │
│    │處5 年以下有期徒刑、拘│                      │            │  元即新臺幣15,000│
│    │役或科或併科新臺幣6 萬│                      │            │  元以下罰金，而依│
│    │元以下罰金。          │                      │            │  新法之規定，上開│
│    │                      │                      │            │  法條之罰金貨幣單│
│    │第33條第5 款          │第33條第5 款          │舊法第33條第│  位為新臺幣，且因│
│    │罰金：新臺幣1,000 元以│罰金：1元以上。       │5款         │  非屬72年6 月26日│
│    │上，以百元計算之。    │                      │            │  至94年1 月7 日新│
│    │                      │                      │            │  增或修正之條文，│
│    │刑法施行法第1之1條    │罰金罰鍰提高標準條例第│刑法施行法第│  罰金數額提高為30│
│    │中華民國94年1 月7 日刑│1條                   │1條之1      │  倍，故新法之罰金│
│    │法修正施行後，刑法分則│依法律應處罰金、罰鍰者│            │  刑為新臺幣15,000│
│    │編所定罰金之貨幣單位為│，就其原定數額得提高為│            │  元以下罰金；又稅│
│    │新臺幣。94年1 月7 日刑│二倍至十倍。但法律依一│            │  捐稽徵法第41條罰│
│    │法修正時，刑法分則編未│定比率規定罰金或罰鍰之│            │  金刑之規定，乃於│
│    │修正之條文定有罰金者，│數額或倍數者，依其規定│            │  罰金罰鍰提高標準│
│    │自94年1 月7 日刑法修正│。                    │            │  條例72年6 月24日│
│    │施行後，就其所定數額提│                      │            │  修正後之79年1 月│
│    │高為三十倍。但72年6 月│現行法規所定貨幣單位折│            │  24日修正提高，在│
│    │26日至94年1 月7 日新增│算新臺幣條例第2條     │            │  刑法修正前後，其│
│    │或修正之條文，就其所定│現行法規所定金額之貨幣│            │  罰金刑之最高限額│
│    │數額提高為三倍。      │單位為圓、銀元或元者，│            │  ，均不適用罰金罰│
│    │                      │以新臺幣元之三倍折算之│            │  鍰提高標準條例第│
│    │                      │。                    │            │  1 條規定，或刑法│
│    │                      │                      │            │  施行法第1 條之1 │
│    │                      │                      │            │  規定，故刑法第21│
│    │                      │                      │            │  5 條與稅捐稽徵法│
│    │                      │                      │            │  第41條二者之最高│
│    │                      │                      │            │  罰金數額，在刑法│
│    │                      │                      │            │  修正前後均相同。│
│    │                      │                      │            │  但最低數額則以舊│
│    │                      │                      │            │  法對被告較為有利│
│    │                      │                      │            │  ，亦即新法並無較│
│    │                      │                      │            │  有利被告之情形，│
│    │                      │                      │            │  依刑法第2 條第1 │
│    │                      │                      │            │  項之規定，應適用│
│    │                      │                      │            │  行為時之舊法。  │
│    │                      │                      │            │3.最高法院95年度第│
│    │                      │                      │            │  八次刑事庭會議決│
│    │                      │                      │            │  議三 (一)1.參照 │
│    │                      │                      │            │  。              │
│    │                      │                      │            │4.刑法施行法增訂第│
│    │                      │                      │            │  1 條之1 之意旨，│
│    │                      │                      │            │  僅在使刑法規範之│
│    │                      │                      │            │  罰金刑之貨幣單位│
│    │                      │                      │            │  ，一律改為新臺幣│
│    │                      │                      │            │  ，並使增訂前後有│
│    │                      │                      │            │  關罰金刑提高之倍│
│    │                      │                      │            │  數一致，對被告而│
│    │                      │                      │            │  言，並無有利、不│
│    │                      │                      │            │  利之比較適用問題│
│    │                      │                      │            │  ，且此增訂之規定│
│    │                      │                      │            │  屬罰金罰鍰提高標│
│    │                      │                      │            │  準條例第1 條但書│
│    │                      │                      │            │  之情形，當無同條│
│    │                      │                      │            │  前段規定之適用，│
│    │                      │                      │            │  關於法定罰金刑提│
│    │                      │                      │            │  高倍數，自應逕行│
│    │                      │                      │            │  適用刑法施行法第│
│    │                      │                      │            │  1 條之1 之規定，│
│    │                      │                      │            │  併予敘明。      │
├──┼───────────┼───────────┼──────┼─────────┤
│ 二 │第56條                │第56條                │舊法第56條  │1.連續數行為而犯同│
│    │（刪除）              │連續數行為而犯同一之罪│            │  一之罪名，均在新│
│    │                      │名者，以一罪論。但得加│            │  法施行前者，新法│
│    │                      │重其刑至二分之一。    │            │  施行後，應依新法│
│    │                      │                      │            │  第2 條第1 項之規│
│    │                      │                      │            │  定，適用最有利於│
│    │                      │                      │            │  行為人之法律。被│
│    │                      │                      │            │  告連續數行為而犯│
│    │                      │                      │            │  同一罪名，且均在│
│    │                      │                      │            │  新法施行前，因新│
│    │                      │                      │            │  法業已修正刪除連│
│    │                      │                      │            │  續犯之規定，而應│
│    │                      │                      │            │  予數罪併罰，則因│
│    │                      │                      │            │  新法並無較有利被│
│    │                      │                      │            │  告之情形，應適用│
│    │                      │                      │            │  舊法。          │
│    │                      │                      │            │2.最高法院95年度第│
│    │                      │                      │            │  八次刑事庭會議決│
│    │                      │                      │            │  議五(四)參照。  │
├──┼───────────┼───────────┼──────┼─────────┤
│ 三 │第51條第5款           │第51條第5款           │舊法第51條第│1.新法第51條第5款 │
│    │宣告多數有期徒刑者，於│宣告多數有期徒刑者，於│5款         │  提高多數有期徒刑│
│    │各刑中之最長期以上，各│各刑中之最長期以上，各│            │  合併應執行之刑不│
│    │刑合併之刑期以下，定其│刑合併之刑期以下，定其│            │  得逾30年，新法施│
│    │刑期。但不得逾30年。  │刑期。但不得逾20年。  │            │  行後，應依新法第│
│    │                      │　                    │            │  2 條第1 項之規定│
│    │                      │                      │            │  ，適用最有利於行│
│    │                      │                      │            │  為人之法律。裁判│
│    │                      │                      │            │  確定前犯數罪，其│
│    │                      │                      │            │  中一罪在新法施行│
│    │                      │                      │            │  前者，亦同。    │
│    │                      │                      │            │2.本案被告於裁判確│
│    │                      │                      │            │  定前犯數罪，該數│
│    │                      │                      │            │  罪均於新法施行前│
│    │                      │                      │            │  所犯，因新法並無│
│    │                      │                      │            │  較有利被告之情形│
│    │                      │                      │            │  ，應適用舊法之規│
│    │                      │                      │            │  定。            │
│    │                      │                      │            │3.最高法院95年度第│
│    │                      │                      │            │  八次刑事庭會議決│
│    │                      │                      │            │  議五(一)參照。  │
├──┼───────────┴───────────┴──────┴─────────┤
│綜合│綜合上述各條文個別修正比較之結果，除刑法施行法第1 條之1 規定對被告無有利、不利之│
│比較│比較適用，且屬罰金罰鍰提高標準條例第1 條但書所稱之特別規定，應直接適用外，其餘修│
│    │正後新法並未較有利於被告，應整體適用被告行為時舊法相關規定論處。                │
└──┴────────────────────────────────────────┘
附錄本案論罪科刑法條：
中華民國刑法第215條
（業務上文書登載不實罪）
從事業務之人，明知為不實之事項，而登載於其業務上作成之文
書，足以生損害於公眾或他人者，處3 年以下有期徒刑、拘役或
5 百元以下罰金。
中華民國刑法第216條
（行使偽造變造或登載不實之文書罪）
行使第 210 條至第 215 條之文書者，依偽造、變造文書或登載
不實事項或使登載不實事項之規定處斷。
稅捐稽徵法第41條
 (逃漏稅捐之處罰)
納稅義務人以詐術或其他不正當方法逃漏稅捐者，處 5 年以下
有期徒刑、拘役或科或併科新台幣6 萬元以下罰金。
稅捐稽徵法第47條第3款
 (法人或非法人團體負責人之刑責)
本法關於納稅義務人、扣繳義務人及代徵人應處徒刑之規定，於
左列之人適用之：
一  公司法規定之公司負責人。
二  民法或其他法律規定對外代表法人之董事或理事。
三  商業登記法規定之商業負責人。
四  其他非法人團體之代表人或管理人。
